【裁判字號】    91,上更(一),601
【裁判日期】    920514
【裁判案由】    違反森林法等
【裁判全文】
臺灣高等法院臺南分院刑事判決      九十一年度上更(一)字第六一號  孝股
      上  訴  人
      即  被  告  甲  ○  ○
      共      同
      選任辯護人  蔡  清  河
右上訴人因違反森林法等案件，不服臺灣台南地方法院八十八年度訴字第六一一號中
華民國八十九年一月十四日第一審判決（起訴案號：臺灣台南地方法院檢察署八十八
年度偵字第三四三九號），提起上訴，本院判決後，經最高法院第一次發回，本院判
決如左：
      主      文
原判決撤銷。
甲○○、乙○○共同於保安林內，擅自設置工作物，甲○○處有期徒刑參年陸月，乙
○○處有期徒刑貳年陸月，均併科罰金壹佰萬元，罰金如易服勞役，均以罰金總額與
陸個月之日數比例折算之。均褫奪公權肆年。
      事  實
一、甲○○為台南市安南區四草里前任里長（民國八十七年卸任），於民國（下同）
    八十五年間知悉台南市四草地區籌設台南科技工業區（以下簡稱台南科工區），
    亟須大量土方，認有利可圖，遂與其女婿乙○○，共同基於犯意之聯絡，甲○○
    向台南市政府人員接洽，由乙○○籌組「金印砂石行」，並先後承攬台南科工區
    第一期及第二期整地工程，計三標，合計土方約三十三萬立方公尺（工程用語一
    立方公尺為為一「方」）。八十六年五月間，乙○○以「金印砂石行」名義，向
    台南市政府申請鹿耳門溪疏浚工程，即台南市○○區○○段六四九─三號鹿耳門
    溪河川公地採取砂石，總面積為四點八四八六公頃，採取深度為一‧八公尺得挖
    掘砂石數量為六萬五千九百九十一方，時間自八十六年五月十六日起至八十七年
    五月十五日止，曾申請延長二個月，契約約定採取方式係以挖土機（俗稱怪手）
    挖取，然甲○○及乙○○竟違約僱用抽砂船抽取，於八十六年六月底經居民向台
    南市政府陳情，為承辦人台南市政府工務局土木課呂賜興前往現場確認制止，但
    抽砂船仍停留於鹿耳門溪口附近。另台南市政府於八十六年十二月十八日與華豐
    營造有限公司（以下簡稱華豐公司）簽約，以新台幣（下同）八十七萬元委託該
    公司承包鹿耳門溪及出海口第二期疏濬工程，工作天為一百八十天，清除範圍為
    自鹿耳門溪口突堤東界至內陸河道二百公尺處及兩岸堤防內側三十公尺外之河道
    ，清除數量為八千四百六十五方淤砂。並約定不得私自轉讓承包。經華豐公司違
    約數度轉手而為乙○○取得權利。甲○○及乙○○為供應前開承攬台南科工區之
    大量土方，其申請之合法土方不足使用，且無法因應每天一千方之需求，二人遂
    共同意圖為自己不法之所有，利用上開抽砂船，逾越疏濬範圍，於鹿耳門溪口外
    海至鹽水溪口附近，大量超抽河砂及海砂，原先堆積在鹿耳門溪口南側之沙灘上
    ，繼則於八十六年十二月間某日起設置鐵製抽砂輸送管沿鹿耳門溪口南側沙灘架
    設，未經許可擅自穿越該區保安林，在國有保安林地內設置該抽砂輸送管經過保
    安林西側漁塭及道路至杜秀貴向台南市政府承租之漁塭地，堆積面積達二萬七千
    九百七十七點六平方公尺，以三角錐體公式計算，塭底至土堤道路面高度所填土
    方與土堤道路面以上部分所填土方合計，單位時間之堆砂量達十萬五千八百五十
    八方，嚴重侵蝕附近海岸線，並使沿海漁民必須瀕臨陡降之海床進行鰻魚苗之撈
    捕作業，險狀環生，影響其捕獲量。
二、甲○○及乙○○另於八十七年五月間與「通展營造公司」負責人洪清良簽約供應
    台南市○○里○○○號道路砂石土方一萬四千方。遂於八十七年七月間，共同自
    甲○○以王阿齊名義向四草里大眾廟所承租之台南市○○區○○段一○四一號兩
    塊魚塭公有地（國有財產局所有，台南市政府託管，大眾廟承租），盜採兩塊面
    積約二萬六千五百平方公尺之魚塭塭底泥砂，挖掘深度水面下三至四公尺，扣除
    一般水深一公尺，盜採砂石容量約五萬餘方，因附近水位趨向低窪，使臨近魚塭
    水位降低，造成造成江木傳、蔡金塗、蔡又傳等人養殖之魚苗等大量死亡，損失
    慘重。於八十七年七月五日下午七時，經民眾檢舉，由台灣台南地方法院檢察署
    檢察官指揮台南市警察局少年隊至現場查獲（當時因無法計算砂石量未辦理移送
    ），嗣於八十七年六月十一日下午三時五十分前往搜索乙○○位於台南市○○區
    ○○街一段六八六號住處，扣得金印砂石行之經營資料一批。復於八十八年一月
    十三日上午十時許，由台南市調查站至甲○○位於台南市○○街○段六九二號住
    處搜索，扣得租賃契約申請書、甲○○之金印砂石行名片、帳冊、台南市○○區
    ○○段一○四一號承租資料一批。
三、案經台灣台南地方法院檢察署檢察官自動檢舉及法務部調查局台南市調查站移送
    台灣台南地方法院檢察署檢察官偵查起訴。
      理      由
一、訊據上訴人即被告甲○○及乙○○均矢口否認有何前開犯行。
（一）被告甲○○辯稱：
    渠與「金印砂石行」無業務上關係，因乙○○係其女婿，渠又曾擔任台南市四
      草里里長，有機會為乙○○引介客戶，故由渠代為聯絡接洽市府人員，並未負
      責後續工程事宜；又「金印砂石行」與華豐公司承攬工程案，係乙○○自行接
      洽，渠並未介入。
    另台南市○○區○○段一○四一號兩塊魚塭公有地係王阿齊所承租，渠僅代理
      辦理租用手續，又印有渠名字及金印砂石行之名片，係被告乙○○未經渠同意
      印製的，渠從未用過。
    再渠並未在鹽田段一０四一號土地經營魚類草蝦等養殖云云。
（二）被告乙○○辯稱：
    鹽田段六四九─三地號一案，僅是挖取砂石之機具不符規定，並無可能於開工
      至遭証人呂賜興制止不到二月餘之期間，盜挖超過合約約定允許開採砂石總量
      之情形。
    渠於八十六年五月中旬標得鹿耳門溪口疏濬工程後，即向杜秀貴無償借得漁塭
      堆置砂石，易言之，被告等分別將其等向台南市政府及向華豐公司標得之工程
      所抽取之砂石，均堆放在杜秀貴之漁塭，而其數量或因堆放時砂石寬鬆，並未
      壓實，故堆置於該地之砂石至多僅有九萬立方公尺，並無超挖之情事，公訴人
      僅憑照片及身高等目測方式推算，而棄三角錐體計算公式，顯有錯誤。
    渠因輸送所抽取砂石需要，而將管線置於鄰近保安林之地面上，誠屬業務所需
      並不妨害保安林之功能。況被告僅係將管線臨時安置，於輸送完成後隨即拆除
      足證其等並無長期設置之意思，自難認有違法占用之事實。
    再前開一○四一號地，原係舊鹿耳門溪河道，而該處本即較深，有六十二年及
      八十三年攝製之航測地形圖二紙空照圖及照片七幀為證。證人蔡金塗稱被告在
      該處漁塭所挖深度達三丈，蔡文傳稱有五公尺深，吳頂東聲稱有數丈深，均與
      公訴人於八十七年十月二十九日所測最深處為三公尺餘、平均深度二公尺三十
      公分結果，顯有差距，故證人等與被告間有無私怨，其等證言有無誇飾而公訴
      人之測量方式是否科學，即有履勘現場深入查證之必要。況蔡進壽、江木傳、
      蔡金堡、蔡文傳、吳福義、吳頂東等人於調查站筆錄雖証稱其等所養殖之草蝦
      、魚苗等遭受損害，然並未具體指出何時養殖，養殖何種魚類、若干數量、損
      害若干、養殖魚類死因為何、自難以此即認彼等所受之損害與被告所為有何因
      果關係。
    又抽砂船所以偏離原施工範圍，係因潮汐不定抽砂船容易淤淺，所以才駛離施
      工範圍，故抽砂管仍在施工範圍內作業，並無盜採行為；而台南市○○區○○
      段一○四一號兩塊漁塭公有地，係原用於堆置新樓醫院增建工程之地下室土方
      ，嗣後則預備養蚵，所以挖掘較一般漁塭為深，並無盜採砂土之情云云。
二、經查：
（一）右揭被告二人盜採鹿耳門溪及溪口砂石及擅自設置抽砂輸送管穿越保安林地部
      分：
    前揭犯罪事實，有扣案之科工區整地契約書、金印砂石行與台南市政府之工程
      合約書、華豐公司與台南市政府簽立之工程合約書，榮工處砂石場台南施工處
      主任王坤楓之陳證，華豐公司之陳逸欽之證述（見卷附台南市調查站八十七年
      十一月十六日調查筆錄），及台南市政府工務局土木課承辦人員呂賜興之供證
      （見卷附台南市調查站八十七年一月二十九日、八十七年十月四日調查筆錄）
      無訛。
    又被告甲○○及乙○○二人在鹿耳門溪口超抽砂石等情，業據證人四草里里民
      吳頂東於調查站證稱：「甲○○以抽砂船抽取溪底砂石，每日超挖，七、八月
      份亦未停止工作，超挖之砂石因以砂石車載運，出入頻繁，致堤防旁之聯外道
      路全數毀損，堤防並曾崩塌，．．．此事四草地區人人皆知」等語（見他字卷
      第五頁反面）；證人四草里里民蔡進壽於調查站證稱：「甲○○以渠女婿乙○
      ○名義向台南市政府申請挖掘鹿耳門溪砂石，依規定僅能以挖土機挖掘，但甲
      ○○卻以抽砂船抽取砂石，並超過核准挖掘範圍至鹿耳門溪口外之外海抽取砂
      石，並販售給台南科工區」、「金印砂石行原先係以抽砂船在鹿耳門溪港內作
      業，因砂石量有限且雜質較多，致未久抽砂船轉往港外外海抽取大量砂石，造
      成嚴重砂石流失，海岸線往內陸縮小，如四草里捕捉鰻苗業者陳宗雄、郭棟樑
      均曾向我反映，以前捕捉鰻苗在防風林外海每隔三公尺設置一層鰻網，約可達
      五層鰻網，而今因抽砂船抽砂造成海岸線嚴重下陷，毫無坡度可言，僅設置一
      層鰻網，第二層即因水太深而無法設置，嚴重影響鰻苗捕獲量。」等語（見他
      字卷第二一七頁反面起至第二一八頁）；證人鹿耳門溪蚵仔會會長洪英材於調
      查站證稱：「甲○○以渠女婿乙○○的金印砂石行向台南市政府申請採取土石
      許可證，從核准日（5.）開始抽取砂石，直到八十七年農曆年後，甲○○
      抽取砂石之時間不定，有時趕工到夜間，大約同時以十輛砂石車載運，因砂石
      車出入頻繁，致鹿耳門溪附近道路損壞」、「甲○○於八十六年七、八月間並
      未停工」等語（見他字卷第一０八頁反面起第一０九頁）；證人四草里里民吳
      福義於調查站證稱：「據我所知，四草地區居民對甲○○、乙○○以抽砂船超
      抽砂石而引起鹿耳門溪口堤防塌陷均感到不滿，並多次向甲○○反映，應修復
      因砂石車載運砂石導致道路損壞之事，甲○○均置之不理」等語（見他字卷第
      一一四頁反面），並有照片十張附卷可參。綜合以上四草里民證詞，可知被告
      甲○○確實參與抽砂作業；況調查站人員於八十八年一月十三日至被告甲○○
      住處搜索，查獲甲○○之名片一盒，上面標示「金印砂石行」名號，「金印砂
      石行」復為其女婿即被告乙○○所掛名負責，是被告甲○○確有參與乙○○盜
      採砂石業務，至堪認定，其所辯該名片係被告乙○○未經其同意所擅印製，顯
      係卸責之詞，委難採信。
  又證人即台南市政府工務局土木課呂賜興於調查站證稱：「我曾於八十六年六
      月底接獲當地民眾檢舉甲○○以抽砂船抽取砂石，我乃趕赴現場拍照存證，並
      簽章奉核准後，在八十六年七月四日以八六南市土字第二二四五四號公文，函
      給金印砂石行，要求將抽砂船及輸砂管（連接水面上抽砂船至堤岸）拆除運離
      ，但該抽砂船仍留在鹿耳門溪口。」、「金印砂石行所申請台南市○○段六四
      九之三號採取砂石，面積四點一八四八六公頃，依實際情形，有的地方水深達
      一個成人高度，較淺的地方除岸邊以外，亦有達一公尺多之水深，該項採取砂
      石工程，如純使用挖土機是無法作業，需於挖土機裝設浮筒浮在水面作業，或
      加長挖土機手臂，據我前往現場勘察，金印砂石行未曾作前述加裝設施，且亦
      未曾有過挖土機在現場作業。」、「於該項開採工程結束時（5.），我曾
      前往勘驗，但無任何紀錄，當時發覺金印砂石行並未完全挖掘到標準深度，故
      再准予金印砂石行申請延長二個月至7.，然金印砂石行於獲准延長二個月
      施工期限，實際並未再施工，因金印砂石行於事後曾向台南市政府以未施工為
      由，口頭洽詢可否申請退回該延期工程所繳之河川使用費」等語（見卷附台南
      市調查站八十七年十月四日、八十八年一月二十九日調查筆錄），足見金印砂
      石行在向台南市政府申請採取之鹿耳門溪河段砂石數量並不足全數六萬五千九
      百餘方。再金印砂石行所申請台南市○○段六四九之三號採取合法之砂石，需
      以【挖土機方式採取砂石，不得以抽砂船抽取】，又據証人呂賜興於調查站調
      查時証明在卷（見他字卷第一０二頁反面），並有臺灣省水利局函附卷足憑（
      見他字卷第一０六頁）。則金印砂石行申請合法之採取砂石數量既未達全數之
      六萬五千九百餘方，且應以【挖土機挖取，挖取方式僅以「在挖土機裝設浮筒
      浮在水面上即可作業】，並非【艱難無法以挖土機挖取砂石】，乃竟【違約以
      該抽砂船抽取】，復又【設置鐵製抽砂輸送管沿鹿耳門溪口南側沙灘架設，未
      經許可擅自穿越該區保安林，在國有保安林地內設置該抽砂輸送管經過保安林
      西側漁塭及道路至杜秀貴向台南市政府承租之漁塭地】，堆積所採取之砂石，
      顯係為【大量抽取砂石】而為之，而所抽取之砂石單位時間堆砂總數量又超過
      合法應挖取之數量而【高達十萬餘方】（詳後述），則被告甲○○、乙○○辯
      稱【無超挖盜取砂石】云云，已難置信。
    再佐以被告乙○○自承抽砂管的架設，沒有向主管機關申請等情（原審八十八
      年六月四日審判筆錄），嗣於本院調查時仍為相同之供述。且本件承辦檢察官
      於八十七年三月二十一日會同台南市警察局少年隊至鹿耳門溪口勘驗，親見抽
      砂船在突堤外側作業，正欲拖返回溪內（因三日前，台灣台南地方法院檢察署
      檢察官才在曾文溪口查獲違約抽取溪砂案件，隔日報載後，被告等恐事發而拖
      回抽砂船，曾文溪口案件有不起訴處分書附卷可憑），並循其抽砂輸送管發現
      違法穿過保安林，沿路木麻黃多有折損痕跡，通往杜秀貴承租之魚塭，堆置兩
      堆巨大海砂，予以拍照及攝影存證，有照片、錄影帶及由錄影帶翻拍之照片附
      卷可稽，並製有勘驗筆錄一份在卷足考。又本件承辦檢察官復於八十八年一月
      十三日上午及同年四月十七日至上開杜秀貴承租魚塭勘驗，測量八十七年初時
      兩堆海砂所堆積之魚塭，測量其面積及水深，經核對八十七年三月二十一日之
      錄影帶及照片，確定當時堆積之土方區域為南面魚塭四塊，面積約為一萬三千
      六百零七點八平方公尺，北側魚塭三塊，面積約為一萬四千三百六十九點八平
      方公尺，共兩萬七千九百七十七點六平方公尺，深度以塭底至水面高度一點二
      至一點五公尺，水面至土堤高度一至一點三公尺（由該檢察官立足於塭岸下水
      旁土地身高恰與堤等高，該檢察官高度約一百六十公分，為對水面至堤高為保
      守估計），土堤面至屯積砂土頂端約二公尺至二點五公尺（從照片及錄影帶中
      可見人立於海砂堆下，海砂約為人高之兩倍，作保守之估計），其海砂堆積之
      高度約五公尺，故一時間，海砂堆積總數量為十三萬九千八百八十八立方公尺
      （以三角錐體公式計算總數量最小值應為十萬五千八百五十八立方公尺，最大
      值應為十三萬零四百零六立方公尺，詳後述），有該署勘驗筆錄、測量圖、照
      片及錄影帶附卷可稽。可見被告等所堆積之砂石，遠超過疏濬工程所可採取之
      八千四百六十五方淤砂達十餘倍之多。
    被告雖辯稱「檢察官計算海砂堆積總數量所用之計算公式有誤，本件堆置之數
      量並未達十三萬九千八百八十八立方公尺，並無超挖之情事」云云。然查依卷
      附之照片所攝（見他字卷第十八頁起至第二十四頁），本件堆積之海砂之堆積
      體並非均為長方形；而証人即經濟部水利署水工試驗所所長丙○○於原審提出
      書面意見稱【海砂不論是濕砂或乾砂，在堆置過程中若無人為的拍打壓實，其
      自然堆置的形狀都有其安息角，換言之，自然堆置的海砂從頂部至底部的外觀
      必存有一安定的角度，一般而言，此安息角約在三十六度左右，且當濕沙中的
      水份流失後，此安息角將更為明顯，因此測量計算堆置海砂的體積必需以三角
      錐體公式計算較為正確，若以長方體計算其體積將會有高估的可能】等語（見
      原審卷第九十頁）；嗣於本院調查時証稱「因海砂堆積通常都會成為錐狀，故
      有關海砂體積之測量方法以三角錐公式計算應較為正確」等語（見本院更一審
      卷九十二年一月九日訊問筆錄）。本件查獲之魚塭七塊僅供堆置海砂之用，海
      砂之堆積體又非為長方形，且並無証據証明該堆置之海砂於堆置之過程經人為
      之拍打壓實，是堆置之海砂之計算方式依証人黃煌輝所言之【三角錐體公試計
      算】應較為精確，檢察官以長方體體積計算尚非妥適。但本件經檢送上開拍攝
      之照片及檢察官到場勘驗之資料送請証人黃煌輝任職之國立成功大學（該大學
      水利及海洋工程學系）計算本件堆置海砂之數量結果，本件堆置之海砂共七塊
      ，以【塭底至土堤道路面高度所填土方數量與土堤道路面以上部份所填土方數
      量合計，七塊堆置之海砂總量最小值為十萬五千八百五十八立方公尺，最大值
      為十三萬零四百零六立方公尺】，此有國立成功大學暨經濟部水利署水工試驗
      所（九二）水工管字第一二七號函及所附之計算表在卷足憑（附於本院更一審
      卷）。則採最有利於被告之方式，被告等人挖取砂石海砂堆置總數量（即最小
      值）應為十萬五千八百五十八立方公尺，亦遠超過疏濬工程所可採取之八千四
      百六十五方淤砂達十餘倍之多。是被告前開所辯【無超挖、盜採砂石】云云，
      自無足取。
    又被告等固以金印砂石行另有向瑞恩工程企業有限公司簽訂土方二筆三萬三千
      餘方，與建發企業行承攬之新樓醫院地下室增建工程土方三萬三千六百方，與
      林飛行簽約委挖六萬二千餘方，及與喬義企業簽訂二筆土方約十一萬餘方，共
      得土方三十四萬方，足供台南科工區用土，無須盜挖云云置辯。但查：金印砂
      石行與瑞恩工程企業有限公司訂約係在八十七年十二月八日及八十八年一月四
      日，金印砂石行欲取得承包科工區供土，自須早有取土計劃，是均與上開海砂
      之抽取無關，其透過鄒陽明與林飛行簽約挖取魚塭之時間至八十八年七月，是
      否已挖取足量，亦無積極證據足以證明，是以縱令上開取土契約屬實，但上開
      抽取堆積之砂石均為海砂，業據承辦檢察官到現場勘驗明確，有勘驗筆錄在卷
      可佐，是本件被告所提上開採土區或位於台南縣七股、或位於台南市市區，可
      直接送至台南科工區，依砂石車載運之成本考量，亦不可能先運至上開堆置海
      砂處後，再運至台南科工區，是其所辯，實違常情。再者，況金印砂石行雖有
      承包科工區之土方供應，上開採土契約亦非全部明載供應科工區土方，是被告
      等所提其他地區之採土契約，尚不足推翻其等於鹿耳門溪口假合法採砂及疏濬
      之名，行大量盜取國土海砂之事實。
（二）關於在鹿耳門舊港淤積海埔地台南市○○區○○段一○四一號兩塊魚塭公有地
      盜採砂石部分：
    查台南市○○區○○段一○四一號兩塊魚塭均屬公有地，係國有財產局所有，
      台南市政府託管，大眾廟承租，由被告甲○○以其胞兄王阿齊名義向四草里大
      眾廟承租等情，有該地土地登記簿謄本、台南市政府予大眾廟之函文、大眾廟
      陳情書、租金繳納存根等可資佐證；而證人大眾廟總幹事吳坤山於調查站調查
      時證稱：「甲○○約於六十九年左右即向四草大眾廟承租鹽田段一○四一號土
      地漁塭經營魚類草蝦養殖迄今。」等語（見他字卷第一八０頁反面）；證人即
      大眾廟主任委員洪昆海於調查站時亦證稱：「據我所知甲○○一直是在鹿耳門
      溪舊港口淤積地從事草蝦養殖，近年有聽聞甲○○從事砂石土方買賣。」等語
      （見他字卷第一六０頁反面）；且為警自被告甲○○家中搜得之台南市○○區
      ○○段一○四一號魚塭之承租資料，亦可證實上開魚塭確為被告甲○○實際參
      與經營。是其等以該地之地目為養，依市府及大眾廟出租本意及上開契約規定
      ，本僅可作為養殖或耕作之用，而承租人本應善盡管理人責任，其未經許可將
      承租土地土方挖掘販賣，即逾越管理權限行為，而屬竊盜行為甚明。
    再被告甲○○、乙○○盜取上開魚塭砂石之情事，亦據證人即四草里里民吳頂
      東於調查站時證稱：「甲○○另於鹿耳門溪舊港淤積的海埔新生地所闢建的漁
      塭，亦於八十七年七月初挖深達數丈深，而將砂石賣予台灣省住都局於四草開
      闢的二等九號道路填土工程，涉嫌盜賣國有地，並使附近養殖漁塭受嚴重損害
      。」等語（見他字卷第六頁正面）；證人即四草里里民江木傳於調查站證稱：
      「渠（指甲○○）承租之地從事漁業養殖之漁塭正好在我漁塭隔壁，但已二年
      餘未見渠經營該漁塭。」「甲○○挖掘該漁塭砂石販售予當地新闢建之二等九
      號道路地基填土工程，．．．，甲○○的漁塭約三甲面積，渠挖得很深．．」
      、「我的漁塭養殖草蝦，正與甲○○挖掘之漁塭相鄰，由於渠漁塭挖得很深，
      致我的養殖漁塭內水量急劇下降（滲流入該深坑），導致水車無法轉動（打空
      氣）而損失新台幣百餘萬元，我曾向甲○○反應，並拿死蝦給王某看，但王某
      均置之不理。」等語（見他字卷第七頁反面至第八頁正面）；證人即四草里里
      民蔡金塗於調查站證稱：「甲○○亦於七十一年間向台南市四草里大眾廟承租
      漁塭從事養殖草蝦及魚類，但均是甲○○兒子王坤祥經營，但因經營不善而於
      二年前停止養殖，該養殖場位置緊鄰於我前述養殖場，位於保安林旁。」、「
      （甲○○）停止養殖業約二年後，因甲○○另從事販售砂石業，原於鹿耳門溪
      口南方抽取砂土販售給台南市科技工業區，事後又與四草里二等九號道路工程
      簽約，由於該抽取砂石合約於八十七年五月間終止，為取得砂土來源，甲○○
      即在四草里向大眾廟所承租漁塭從事挖掘砂土，．．．我僅知道甲○○挖掘的
      漁塭面積約三甲，深度達三丈。」、「致附近漁塭海水均往他的漁塭傾洩，鄰
      近漁塭水位降低，且抽不到海水，因日曬溫度提升而造成養殖嚴重損害，我即
      損失約新台幣三十萬元」等語（見他字卷第九頁反面起至第十頁反面）；證人
      即四草里里民蔡文傳於調查站證稱：「甲○○於八十七年七月初將其棄養之漁
      塭內廢水抽乾後（因用電太多，致當地電力超過負荷而多次損壞，附近漁塭因
      無電可用，而遭受損失）再僱請挖土機挖掘砂石，並販售予二等九號道路，據
      我實地查看結果，甲○○將渠漁塭挖深超過五公尺深，導致旁邊之漁塭內的水
      滲入該深坑內，馬達無法發動，水車無法打氧氣，使我放養的魚苗遭受損失大
      約損失新台幣一百六十萬元以上」、「甲○○均置之不理，並在外揚言，如果
      四草地區居民再表示意見，往後將不准挖土機進入四草地區進行漁塭整理」等
      語（見他字卷第一一二頁反面至第一一三頁正面）；證人即四草里里民吳福義
      於調查站證稱：「甲○○亦於八十七年七月間，於渠承租之鹿耳門溪舊港之國
      有地漁塭盜採砂石，賣給當地築路的二等九號道路包商，致使其漁塭旁之其他
      漁塭遭受嚴重損失，甲○○亦置之不理」等語（見他字卷第一一四頁面）；證
      人即四草里里民蔡進壽於調查站證稱：「大約在八十七年七月中旬，甲○○在
      渠承租之漁塭地（鹿耳門溪舊港淤積之新生地）二個放養漁塭中，先將塭水抽
      乾後，再以怪手挖掘，據我當時觀察，二個漁塭均以抽乾之池底計算，大約挖
      掘有一點五公尺至二公尺深，挖掘之砂石經置放在漁塭旁瀝乾後，再以砂石車
      載運至附近施工的二等九號道路販售。」、「相鄰的其他養殖業者，均因甲○
      ○挖取漁塭土地太深，以致相鄰之漁塭池水被滲入該深坑中而使漁塭之水車馬
      達因池水不夠而無法運轉，養殖魚蝦暴斃。」、「放養石班魚、虱目魚等池大
      約水深五尺至六尺（約一公尺八十公分），放養草蝦則水深為三尺至四尺（約
      一公尺二十公分），而四草地區未曾聽聞以漁塭養殖蚵苗之情事」等語（見他
      字卷第一五五頁反面起至第一五六頁正面）。而觀之上開証人之証詞，就被告
      甲○○盜採前開魚塭砂土重要之點所為証詞均屬一致，且上開証人均係四草里
      里民，彼等又均從事養殖業，就【前開魚塭是否曾遭人挖取砂石】一節，理應
      知之甚詳；且其中証人江木傳養殖之魚塭又與被告甲○○承租盜挖之魚塭相鄰
      ，若被告甲○○等人並無【盜採砂石販賣之情事】，衡情被告甲○○既曾任四
      草里之里長，其里內之里民即上開証人豈有任意設詞誣陷之理；是上開証人於
      調查站所為之上開証詞足堪信採，被告甲○○等人確有盜挖前開魚塭之砂土之
      事實，應堪認定。
    至於証人蔡進壽、吳福義、吳坤山、洪昆海於本院前審調查時，雖翻異前詞，
      証人蔡進壽經訊及「被告違法抽砂事知否」一節，証人蔡進壽稱「不知道」，
      証人蔡進壽並稱「（你在調查站說的話實在）都正確，都是里民告訴我的。但
      抽砂範圍我不了解，不知他們是否越界」等語；証人吳福義經詢及「被告違法
      抽砂事知否」、「有多次向他們反應，他們置之不理」等情，証人吳福義証稱
      「不知」、「沒有」（均見本院上訴卷第六十二頁正面、第一五九頁）；証人
      吳坤山經訊及「甲○○沒有經營養殖」一節，証人稱「沒有」，証人並稱「在
      調查站所言是其記錯，那時六十九年廟有承租，甲○○當主委，但沒養魚、蝦
      ，是其記錯了」（見上訴卷第一四三頁反面至第一四四頁正面）；証人洪昆海
      則証稱「（你在調查站之言有何意見）我什麼都不知道，草蝦是蔡姓者養殖的
      ，我聽人家說的」等語，上開証人竟【一致稱不知道或聽人家說的】。然依卷
      附之照片所攝（見他字卷第三頁至第四頁），前開魚塭有【怪手操作挖取砂土
      ，旁並有砂石車準備載運之情事，且觀之該魚塭為怪手挖取砂石之情，顯非一
      朝一夕之事】，而上開証人既均係【長住四草里之里民】，又【經營養殖業】
      ，衡情豈有不知該魚塭之砂石為人挖取販賣，且【係何人所為】之理，是上開
      証人於本院上訴審調查時之上開証詞，顯係事後被告甲○○、乙○○經檢察官
      起訴，並經原審【判處重刑】後，所為迴護被告甲○○之詞，自無可採。
    另承包二等九號道路工程包商洪清良於調查站則證稱乙○○係表示土方來源是
      台南市五期重劃區（位於台南市西區）挖掘地下室的廢土，並曾帶我至鹿耳門
      溪旁屯積砂石的漁塭地（即杜秀貴承租之漁塭）查看等語（見他字卷第一二０
      頁反面），亦核與被告甲○○及乙○○所稱係用新樓醫院（位於台南市東區）
      新建工程地下室廢土提供之說法有異，更見被告二人所稱乃卸罪之詞。而八十
      七年七月五日檢察官率台南市警察局少年隊至現場當場發現挖土機在現場挖掘
      砂石，深度甚深，另八十七年十月二十九日會同台南市調查站人員至台南市○
      ○區○○段一○四一號兩塊漁塭公有地勘驗，並測量水深，Ａ處（靠北面漁塭
      ）水深最深達三點一公尺，最淺也有二點一公尺，平均深度二點三公尺，面積
      一萬五千二百四十九點一平方公尺，體積容量三萬八千一百二十二立方公尺，
      Ｂ處（靠南面漁塭）最深度四公尺，最淺深度三公尺，平均深度三點五公尺，
      體積容量三萬九千三百五十七點九立方公尺，兩處共計七萬七千四百餘立方公
      尺，扣除原有水深約一公尺，挖取之土方量約五萬餘立方公尺，另台南市政府
      政三字第二四四三號函稱鹿耳門溪鄰近養殖池之水深一般約僅一～二公尺之間
      ，足認金印砂石行有超挖之情事。至於被告二人固抗辯該漁塭係用以養殖蚵苗
      云云，然查蚵苗養殖係在近海附近插蚵架，引迴游之蚵苗附著生長，四草地區
      未聞有用漁塭養蚵者，已如當地養殖者蔡進壽所述（見上引調查筆錄）。況於
      八十七年十月二十九日及八十八年四月十七日，本件承辦檢察官兩度至現場勘
      驗結果，上揭兩塊漁塭僅各架設一排蚵架，其下掛之蚵串稀疏可數，足見其所
      設蚵架係事後掩飾罪行之舉。
    至被告乙○○辯稱該處漁塭係先放置新樓醫院（位於台南市東區）新建工程地
      下室廢土再予取出等語，唯其提供之照片僅有貨車卸土於漁塭旁之紀錄，並無
      卸入漁塭之情形，而依照片所示漁塭水滿，衡情土方之供應，需取自乾燥飽實
      之砂土，豈有將土石傾入漁塭泡水後，再予挖掘供應填土之理！況上開照片均
      無日期附載，是否為早先所照或事發後偽照，難以認定，是上揭相片尚不足為
      被告等未採取漁塭砂石之證據。另證人王坤祥係被告甲○○之子，其有利被告
      之證詞，難免偏頗。證人陳宗雄、洪英材、王坤楓嗣於本院上訴前審調查時皆
      陳稱渠等不知情，顯屬事後迴護被告之詞，均不足採。
    至證人蔡新吉、蔡三男、陳再榮於原審審理時具結證稱：金印砂石行是被告乙
      ○○在經營云云，但只要行為人間對於犯罪行為，互有犯意聯絡，行為分擔，
      即應論以共同正犯，其是否合夥或共同經營商行，則非所問。本件被告甲○○
      雖未共同經營金印砂石行，然其就前開犯行，與乙○○二人間互有犯意聯絡，
      行為分擔，至為灼然。綜上所述，參互印證，被告甲○○、乙○○所辯均係畏
      罪卸責之詞，皆不足採信，本件事證明確，其等竊取公有河川及漁塭砂石，破
      壞保安林擅設工作物之犯行，均堪認定。
三、查被告甲○○、乙○○等人設置鐵製抽砂輸送管沿鹿耳門溪口南側沙灘架設，未
    經許可擅自穿越該區保安林，在國有保安林地內設置該抽砂輸送管，經過保安林
    西側漁塭及道路，至杜秀貴向台南市政府承租之漁塭地，堆置砂石，則被告甲○
    ○、乙○○在國有保安林內設置該抽砂輸送管，該當【修正前森林法之於保安林
    內，擅自設置工作物】之構成要件；又被告甲○○、乙○○在國有保安林內設置
    該抽砂輸送管，顯係【占用他人林地】，核與新法之「於保安林內擅自占用」構
    成要件相當；按被告等行為後，森林法已於八十七年五月二十七日修正公布，並
    自同月二十九日生效，其中第五十一條第一項之法定刑由六月以上五年以下有期
    徒刑，得併科三萬元以下罰金，修正為六月以上五年以下有期徒刑，得併科新臺
    幣六十萬元以下罰金。再按被告甲○○及乙○○在國有保安林內設置該抽砂輸送
    管，既該當修正前森林法第五十一條第二項、第一項規定之「於保安林擅自設置
    工作物」罪，亦該當修正後森林法第五十一條第三項、第一項之「於保安林擅自
    占用」罪，則比較新舊法之規定，自以舊法有利於被告，依刑法第二條第一項但
    書規定應適用舊法處斷。核被告甲○○、乙○○所為，均係犯修正前森林法第五
    十一條第一項、第二項於保安林內設置工作物罪及刑法第三百二十條第一項之竊
    盜罪。被告二人具有犯意聯絡，行為分擔，應論以共同正犯。被告多次竊盜之犯
    行，時間緊接，犯罪構成要件相同，顯係基於概括犯意反覆為之，為連續犯，應
    依刑法第五十六條規定，以一罪論，並加重其刑。被告二人所犯上開二罪有方法
    結果之牽連關係，為牽連犯，應依刑法第五十五條從一重之於保安林內設置工作
    物罪處斷。其等設置抽砂輸送管等工作物之行為，雖持續至八十七年十月十九日
    仍存在（詳偵卷證人吳福義提供之相片），應屬法律概念之一狀態行為，併予敘
    明。查被告二人共同竊取國有砂土，其等獲取暴利計達二千四百萬元以上（鹿耳
    門溪口抽砂十萬五千八百五十八方，扣除疏濬工程合法可採量八千四百餘方，金
    印砂石行採砂合約部分幾乎未採，不予計算，仍有九萬餘方，加上鹽田段漁塭五
    萬餘方，計十四萬餘方，以供應台南科工區土方單價一七八元計算，約得上數）
    ，所得遠超過刑法第三百二十條第一項竊盜罪及修正前森林法第五十一條第一項
    、第二項之法定罰金最高額，應依刑法第五十八條後段，酌量加重其罰金刑。
四、原審予以被告等論罪科刑，固非無見。惟查：（一）金印砂石行係被告乙○○獨
    自經營，原審認被告甲○○參與經營該砂石行，認定事實即有未合。（二）被告
    甲○○、乙○○在盜採鹿耳門溪及溪口砂石之計算方式應以「三角錐體公式計算
    」較為適當，則以最有利於被告二人之最小值計算，盜採之總數量為十萬五千八
    百五十八立方公尺，已如前述。原審以長方體體積計算之方式，並因而認被告二
    人盜採砂石之單位時間總數量為十三萬九千八百八十八立方公尺，顯有未當。（
    三）原判決宣告被告等褫奪公權四年，然未說明依其犯罪性質，有宣告褫奪公權
    之必要，尚有疏漏。被告等上訴意旨，否認犯罪，指摘原判決不當，固無可取，
    但原判決既有前述可議之處，即屬無可維持，應由本院撤銷改判。爰審酌被告甲
    ○○曾歷任多屆里長，不知潔身自愛，竟恃其曾歷任多屆里長之勢，被告乙○○
    亦夤緣被告甲○○地方權勢，擅設工作物破壞保安林並盜採砂石，非法營私謀利
    ，嚴重破壞國土，惡性不輕，及其等犯罪之動機、目的、方法、所得利益高達二
    千餘萬元、情節非輕，犯罪後狡飾犯行，毫無悔意等一切情狀，爰分別量處如主
    文第二項所示之刑，並諭知罰金易服勞役之折算標準，以資懲儆。又被告甲○○
    曾為地方里長，被告乙○○為其女婿，其等不知造福鄉里，反而擅設工作物破壞
    保安林並盜採國土，依其犯罪性質，有宣告褫奪公權之必要，爰併宣告褫奪公權
    四年。至於其國有保安林內所設置之抽砂輸送管等工作物，因偵查中並未扣案及
    保留現場，法院審理時該抽砂輸送管等工作物，業經拆遷，已據被告陳明在卷，
    亦無證據證明尚存在；另扣案如事實欄所載之証物，均非供犯本件犯罪所用之物
    ，均不諭知沒收。另於公訴人就被告二人犯罪情節之輕重，具體求處被告甲○○
    有期徒刑五年併褫奪公權四年及被告乙○○有期徒刑二年，雖非無見，但本院認
    被告二人均無犯罪前科（有本院被告全國前案紀錄表一份在卷可參），被告乙○
    ○係金印砂石行之負責人，且亦實際參與盜砂及於保安林設置工作物之行為，犯
    情非輕，但被告甲○○恃其曾歷任多屆里長之權勢，非法營私謀利，情節更重，
    及被告二人盜採砂石所得之利益高達二千餘萬元，被告二人盜採鹿耳門溪及溪口
    砂石之總數量為十萬五千八百五十八立方公尺，並非十三萬九千八百八十八立方
    公尺，乃各量處如主文所示之刑較為適當，附此敘明。
五、另原審雖判處被告甲○○有期徒刑四年、乙○○處有期徒刑三年，並均併科罰金
    一百五十萬元，及均褫奪公權四年。但查被告二人盜採鹿耳門溪及溪口砂石之總
    數量為十萬五千八百五十八立方公尺，並非原審所認定之十三萬九千八百八十八
    立方公尺，所得利益為二千餘萬元，非原審所認定之三千餘萬元，乃各量處較原
    審較輕之刑，附此敘明。（最高法院發回要旨之一）
據上論結，應依刑事訴訟法第三百六十九條第一項前段、第三百六十四條、第二百九
十九條第一項前段、修正前森林法第五十一條第一、二項，刑法第十一條前段、第二
條第一項但書、第二十八條、第五十六條、第三百二十條第一項、第五十五條、第五
十八條、第四十二條第三項、第三十七條第二項，罰金罰鍰提高標準條例第一條前段
、第二條，判決如主文。
本案經檢察官蘇南桓到庭執行職務。
中      華      民      國    九十二    年      五      月     十四     日
                                     臺灣高等法院臺南分院刑事第五庭
                                             審判長法官  鄭  文  肅
                 法官  王  浦  傑
                                                   法官  陳  珍  如
右正本證明與原本無異。
如不服本判決，應於判決送達後十日內向本院提出上訴狀，其未敘述理由者並應於提
出上訴狀後十日內向本院補提理由書（應附繕本)。
                                              法院書記官  周  美  莉
中      華      民      國    九十二    年      五      月     十四     日
附錄：本判決論罪科
修正前森林法第五十一條：
於他人森林內，擅自墾植或設置工作物者，處六月
以上五年下有期徒刑，得併科三萬元以下罰金。
前項之罪於保安林犯之者，得加重其刑至二分之一。
刑法第三百二十條第一項：
意圖為自己或第三人不法之所有，而竊取他人之動產者，為竊盜罪，處五年以下有期
徒刑、拘役或五百元以下罰金。
修正後森林法第五十一條：
於他人森林或林地內，擅自墾殖或占用者，處六月以上五年以下有期徒刑
，得併科新台幣六十萬元以下罰金。
前項情形致釀成災害者，加重其刑至二分之一；因而致人於死者，處五年
以上十二年以下有期徒刑，得併科新台幣一百萬元以下罰金，致重傷者，
處三年以上十年以下有期徒刑，得併科新台幣八十萬元以下罰金。
第一項之罪於保安林犯之者，得加重其刑至二分之一。
因過失犯第一項之罪致釀成災害者，處一年以下有期徒刑，得併科新台幣
六十萬元以下罰金。
第一項未遂犯罰之。
犯本條之罪者，其墾殖物、工作物、施工材料及所使用之機具沒收之。


司法院資訊處製作；財團法人民間司法改革基金會備份。
